臺灣桃園地方法院民事判決　　　　　　　96年度簡上字第58號
上　訴　人　丙○○
訴訟代理人　甲○○
被　上訴人　北區房屋仲介股份有限公司
法定代理人　乙○○
訴訟代理人　丁○○
上列當事人間請求給付報酬事件，上訴人對於民國96年1 月17日
本院桃園簡易庭95年度桃簡字第2254號第一審判決提起上訴，於
民國96年6 月28日言詞辯論終結，本院判決如下：
    主      文
原判決廢棄。
被上訴人在第一審簡易之訴及假執行之聲請均駁回。
第一、二審訴訟費用由被上訴人負擔。
    事實及理由
甲、上訴人之陳述：除與原判決記載相同者，茲引用之外，補稱
    ：(一)上訴人與被上訴人於民國95年4 月2 日簽訂選擇書、買
    賣議價委託書（下稱系爭選擇書、議價委託書），由被上訴
    人就第三人朱凱莓所有坐落桃園縣桃園市○○段447 地號土
    地（權利範圍萬分之55）及其上建物（門牌號碼桃園縣桃園
    市○○路529 之1 號11樓，下稱系爭房地），於新臺幣（下
    同）550 萬元範圍內為居間媒介，約定居間期間自95年4 月
    2 日起至同年月l2日止，惟被上訴人無法於前揭居間期間內
    為上訴人媒介成交，上訴人於居間期間屆滿後，數次委請被
    上訴人再為覓屋，仍未成功，嗣經上訴人與朱凱莓洽談後，
    於95年7 月5 日買受系爭房地，並於同日簽訂買賣契約。(二)
    觀諸朱凱莓與被上訴人於95年3 月4 日所簽訂之不動產專任
    委託銷售契約書第15條約定：「甲方（即朱凱莓）在委託期
    滿之日起三個月內，如與乙方（即被上訴人）所曾帶看之客
    戶或客戶配偶及其二等親以內之親屬交易買賈，仍應依本約
    第六絛給付乙方仲介服務報酬。」及不動產仲介業之中央目
    的事業主管機關內政部發布之不動產委託銷售契約書範本第
    11條第1 項第3 款記載違約之處罰：「受託人（即居間人）
    已提供委託人曾經仲介之客戶資料，而委託人於期間屆滿2
    個月內，逕與該資料內之客戶成交者，視為受託人已完成仲
    介之義務，委託人仍應支付約定之服務報酬，並應全額一次
    付予受託人。」其用字明確，文意清晰，不致令人產生疑義
    。惟系爭議價委託書第7 條後段約定：「另乙方（即被上訴
    人）曾為甲方（即上訴人）介紹之房地，為示彼此之誠信，
    甲方本人、配偶及甲方二等親內之親屬，三個月內不得與房
    地所有權人私自交易，否則仍應視為經由乙方仲介成交。」
    較之被上訴人於同一時期所使用之定型化契約條款即前揭不
    動產專任委託銷售契約書第15條之記載，顯不明確，蓋契約
    之訂定，因事涉契約當事人權益至鉅，用字遣詞應力求嚴謹
    ，不容任由被上訴人作有利於己之任意解讀。(三)被上訴人係
    提供居間服務為營業之企業經營者，上訴人係以接受被上訴
    人居間服務之消費者，兩造之法律關係應屬消費關係，且系
    爭選擇書及議價委託書均係被上訴人預先擬定之契約條款並
    作為契約之內容，應屬定型化契約，自有消費者保護法之適
    用，依消費者保護法第11條之規定，定型化契約條款遇有疑
    義時，應為有利於消費者之解釋始為適法，因此，系爭議價
    委託書第7 條後段所載「3 個月內」之起算日應為居間委託
    日即95年4 月2 日，而非居間委託期滿日即95年4 月12日。
    則算至上訴人與朱凱莓簽訂系爭房地買賣契約之日，已逾3
    個月，上訴人未違反系爭議價委託書第7 條後段之約定，又
    縱令居間期間較不得私下交易期間為長，致系爭議價委託書
    第7 條後段效力有喪失之虞，惟該定型化契約條款既係企業
    經營者預先擬定，基於保護消費者，該條款之瑕疵為企業經
    營者本應承擔之風險，無轉嫁消費者之理，原審法院未審究
    消費者保護法第11條規定之精神，其判決顯有違誤。(四)再者
    ，全國各大型房屋仲介業一致之作法係消費者一經與房仲業
    者簽訂議價委託書（或要約書），房仲業者基於維護自身之
    權益及避免進行議價期間受到無謂干擾，消費者即開始受到
    拘束，不得與房地所有權人私下交易。查系爭議價委託書就
    上訴人於委託居間期間可否與系爭房地所有權人私洽買賣事
    宜，均無規範，惟上訴人仍受市場機制及被上訴人之約束，
    不得私自與系爭房地所有權人成立買賣契約，是上訴人主張
    系爭議價委託書第7 條後段之「3 個月內」之起算日以兩造
    簽訂系爭議價委託書之日（即95年4 月2 日）為基準，係屬
    合理推論(五)參酌被上訴人雖於前開居間期間無法仲介成交，
    上訴人仍未中途解約，於居間期間屆滿後，亦再委其繼續仲
    介覓屋，嗣上訴人與朱凱莓簽訂系爭房地買賣契約時，一再
    徵詢其與被上訴人所簽訂之前揭不動產專任委託銷售契約是
    否解除，朱凱莓均答稱：「是。」等情，足見上訴人已善盡
    對被上訴人之道義及保護權益責任，原審判決未察，援引最
    高法院58年台上字第2929號判例，認上訴人違背誠實信用原
    則，惟該判例意旨謂：「媒介居間人於居間期間內已媒介就
    緒，且委託人藉故不與締約，後又中途終止仲介契約，圖謀
    以同一內容另覓買主締約，使居間人喪失報酬請求權為目的
    。」顯與本件情形有別，不應相提並論，並作為判決之引據
    。綜上，原審判決實難令人信服，爰依法提起上訴等語，並
    聲明：原判決廢棄；被上訴人在第一審之訴及假執行之聲請
    均駁回。
乙、被上訴人之陳述：除與原判決記載相同者，茲引用之外，補
    稱：(一)系爭議價委託書第3 條約定於居間期間內，如朱凱莓
    同意以550 萬元出售系爭房地，買賣契約即成立，上訴人交
    付予被上訴人之前開10萬元協調金轉為定金之一部分，惟倘
    居間期間屆滿後，朱凱莓仍不同意以550 萬元出售系爭房地
    ，被上訴人應將前開協調金全數返還予上訴人，因此，兩造
    須於居間期間屆滿後，方可確定朱凱莓是否願意以550 萬元
    之價金出售系爭房地，復參以內政部發布之不動產委託銷售
    契約書範本第11條第1 項第4 款記載違約之處罰：「．．．
    而委託人於委託期限屆滿後2 個月內，逕與該資料內之客戶
    成交者，視為受託人已完成仲介之義務，受託人仍應支付約
    定之服務報酬．．．」，係為衡平私下成交之買賣雙方與仲
    介公司之報酬給付關係，使故意致條件不成就以規避給付服
    務報酬之買方仍須給付仲介服務費，是系爭議價委託書第7
    條後段所指「3 個月內」不得與系爭房地所有權人私自交易
    ，該3 個月之起算時點應以居間期間屆滿之次日（即95年4
    月13日）為據，方屬允當，如依上訴人之主張，該3 個月之
    起算時點以系爭議價委託書簽訂之日即95年4 月2 日為據，
    將導致居間期間較不得私下交易期間為長，無疑使該條款效
    力喪失，上訴人前開主張顯不足採。(二)上訴人於95年7 月5
    日私下與朱凱莓簽訂系爭房地買賣契約，以規避原應給付予
    被上訴人之服務報酬，因其等買賣系爭房地之時點尚未逾居
    間期間屆滿後之3 個月內（即95年7 月12日），上訴人前開
    行為即違反系爭議價價委託書第7 條後段之約定，其主張系
    爭議價委託書第7 條後段之約定應作有利於其之解釋，實有
    悖民法第148 條誠實信用原則之規定，則被上訴人依系爭議
    價委託書第7 條約定及居間之法律關係，請求上訴人給付仲
    介報酬11萬元及遲延利息，應屬有據，原審法院參酌前開情
    事及最高法院58年台上字第2929號判例意旨，判決上訴人應
    給付11萬元，及自95年9 月16日起至清償日止，按週年利率
    百分之五計算之利息，其認事用法並無違誤。而系爭議價委
    託書固未約定上訴人在居間期間違約應如何處理，惟上訴人
    得依最高法院前揭判例意旨及系爭議價委託書第4 條約定，
    視為被上訴人已仲介成立等語，並聲明：駁回上訴。
丙、得心證之理由：
一、本件被上訴人於原審起訴主張：兩造於95年4 月2 日簽訂系
    爭議價委託書，由被上訴人就朱凱莓所有之系爭房地，在
    550 萬元範圍內與朱凱莓接洽購買事宜，約定居間期間自締
    約日起至95年4 月12日止，如居間成立時，被上訴人得請求
    系爭房地買賣價金之2%為報酬，上訴人則應遵守系爭議價委
    託書第7 條後段所定居間期滿後之3 個月內，不得私自以本
    人或其配偶、二親等內親屬名義，與朱凱莓就系爭房地締結
    買賣契約之約定，否則視為經被上訴人居間成立，被上訴人
    仍得請求給付居間報酬。嗣被上訴人於居間期間內未能媒介
    成立，但上訴人竟於居間期滿後3 個月內之95年7 月5 日，
    以550 萬元價格與朱凱莓締結系爭房地之買賣契約，依系爭
    議價委託書第7 條後段約定，仍視為被上訴人媒介成立，被
    上訴人即得請求上訴人給付報酬11萬元（5,500,000 ×2%＝
    110,000） 等語，上訴人則以：兩造固於上述時間簽訂系爭
    議價委託書，惟被上訴人迄至居間期間屆滿時仍未達成訂約
    媒介。上訴人係經被上訴人員工指示在系爭選擇書之空白處
    簽名，該選擇書上所載「本契約已充分審閱，無需審閱期」
    等文句，乃被上訴人事後添具，不得拘束上訴人；再者，上
    開文句僅記載於系爭選擇書，亦與系爭買賣議價委託書無涉
    ，自不得據以認定被上訴人於上訴人簽訂系爭議價委託書時
    ，已經給予上訴人合理之審閱期間，且就此重要資訊，被上
    訴人未以不同顏色、大小之字體標示，依消費者保護法之規
    定，上訴人自得主張系爭議價委託書第7 條後段之約定條款
    無效；復查系爭議價委託書第7 條後段所定「3 個月」，其
    始期為何，並未為約定，自應以作對於有利消費者即上訴人
    之解釋，而認應自系爭議價委託書締約日即95年4 月2 日起
    算3 個月；則上訴人與朱凱莓於95年7 月5 日就系爭房地成
    立買賣契約，自未違反上開約定，被上訴人請求給付報酬，
    於法無據等語作為抗辯。
二、經查，下列事實為兩造不爭執，堪信為真實：
  (一)兩造於95年4 月2 日簽訂系爭議價委託書，上訴人委託被上
    訴人自95年4 月2 日起至95年4 月12日止就系爭房地在550
    萬元範圍內與朱凱莓洽商買賣，如居間成立，上訴人應給付
    被上訴人成交買賣價金之2 ﹪為報酬，惟於居間委託期滿時
    ，被上訴人並未仲介成交。
  (二)嗣上訴人與朱凱莓於95年7 月5 日就系爭房地成立買賣契約
    ，買賣價金為550 萬元。
三、兩造爭執之點：系爭議價委託書第7 條後段所定3 個月，其
    起算點為何？
  (一)系爭議價委託書第7 條後段記載：「另乙方（指本件被上訴
    人）曾為甲方（指上訴人）介紹之房地，為示彼此之誠信，
    甲方本人、配偶及甲方二等親內之親屬，三個月內不得與房
    地所有權人私自交易，否則仍應視為經由乙方仲介成交。」
    有該議價委託書附卷可按。準此，兩造就該不得私自交易之
    3個月期間之起算日確未以文字為約定，自應解釋之。
  (二)按消費者保護法所用名詞定義如下：1.消費者：指以消費為
    目的而為交易、使用商品或接受服務者；2.企業經營者：指
    以設計、生產、製造、輸入、經銷商品或提供服務為營業者
    ；3.消費關係：指消費者與企業經營者間就商品或服務所發
    生之法律關係；4.定型化契約條款：指企業經營者為與不特
    定多數消費者訂立同類契約之用，所提出預先擬定之契約條
    款；定型化契約條款不限於書面，其以放映字幕、張貼、牌
    示、網際網路、或其他方法表示者，亦屬之；5.定型化契約
    ：指以企業經營者提出之定型化契約條款作為契約內容之全
    部或一部而訂定之契約，此觀諸該法第2 條第1 款、第2 款
    、第3 款、第7 款、第9 款規定甚明。查被上訴人係提供居
    間服務為營業之企業經營者，而上訴人係以接受被上訴人居
    間服務之消費者，兩造就系爭居間契約之法律關係即核屬消
    費關係；又系爭選擇書及議價委託書，為被上訴人預先擬定
    之契約條款並作為契約內容，當屬定型化契約無訛。次按企
    業經營者在定型化契約中所用之條款，應本平等互惠之原則
    ；定型化契約條款如有疑義時，應為有利於消費者之解釋，
    消費者保護法第11條亦有明文。經查：
  1.被上訴人固主張依內政部發布之不動產委託銷售契約書範本
    第11條（違約之處罰）第1 項第3 款前段記載，系爭議價委
    託書所載3 個月期間應自委託期滿起算云云。惟該條款前段
    記載：受託人（即居間人）已提供委託人曾經仲介之客戶資
    料，而委託人於委託期間屆滿後2 個月內，逕與該資料內之
    客戶成交者，視為受託人已完成仲介之義務等語，已以文字
    表明該2 個月係自委託期滿起算，與系爭議價委託書之記載
    顯有不同；另同範本第11條第1 項第1 款復記載：「委託期
    間內，委託人自行將本契約不動產標的物出售或另行委託第
    三者仲介」時，亦視為受託人已完成仲介之義務。則係對於
    委託期間內視為仲介成立之規範，此與系爭議價委託書未以
    文字規範於委託期間內視為仲介成交之情形亦有不同，亦即
    上開範本係就委託期間內及委託期滿後一定期間內視為仲介
    成立分別規範，與系爭議價委託書未見分別約定者不同，自
    難以上開契約書範本第11條第1 項第3 款前段之記載，即認
    系爭議價委託書第7 條後段約定之3 個月亦自委託期間屆滿
    時起算。另查被上訴人所擬定作為委託銷售之定型化契約即
    不動產專任委託銷售契約書約定：「甲方（指委託人）在委
    託期滿之日起三個月內，如與乙方（指受託人）所曾帶看之
    客戶或客戶配偶及其二親等以內之親屬交易買賣，仍應依本
    契約第六條給付乙方仲介服務報酬。」，又於同契約書第2
    條約定略以：委託人於委託期間內應停止自行銷售或委託其
    他仲介公司出售、出租，如有違反，願按委託價百分之四（
    相當於約定之仲介報酬）賠償甲方違約金等語，足見被上訴
    人於上開定型化契約亦係就委託期間內及委託期間屆滿後一
    定期間內視為仲介成立之情形分別規定，是若系爭議價委託
    書第7 條後段所定3 個月係自委託期間期滿後開始計算，則
    被上訴人應無不另於契約內約定委託期間內委託人與房地所
    有權人私自交易之違約處罰之理。基上，依消費者保護法第
    11條規範意旨，應認系爭議價委託書第7 條後段所定3 個月
    期間係包括委託期間及委託期間屆滿後不得與房地所有權人
    私自交易之期間全部，而該期間應自委託之始日即95年4 月
    2 日起算。
  2.被上訴人雖主張如謂不得私下交易條款應自締約日起算，則
    約定居間期間較不得私下交易期間為長時，無疑使該條款效
    力喪失等語，惟系爭議價委託書雖係定型化契約，但並非不
    得於訂約時更改其內容，亦即若於訂約時，有約定居間期間
    較不得私下交易期間為長而有使該條款喪失效力之情形，契
    約當事人間非不得就不得私下交易期間另行約定，若不另為
    約定，則因該定型化契約係由被上訴人預先擬定、提出作為
    契約內容之一部或全部者，其不得私下交易條款效力喪失之
    不利益，應由被上訴人負擔，自不得據此主張該不得私下交
    易期間應自委託期間屆滿後起算。
四、基上，系爭議價委託書第7 條後段所定之3 個月期間既係自
    95年4 月2 日起算，應至95年7 月2 日屆滿，則上訴人與朱
    凱莓於95年7 月5 日就系爭房地成立買賣，並未違反系爭議
    價委託書第7 條後段之約定。準此，被上訴人主張依上開第
    7 條後段之約定，本件視為被上訴人仲介成交，請求上訴人
    給付成交價之2 ﹪即11萬元（5,500,000 ×2%＝110,000）
    ，自屬無據，應予駁回，其假執行之聲請亦失所附麗，應併
    予駁回。原審判命上訴人給付並為假執行之宣告，自有未洽
    。上訴意旨指摘原判決不當，求予廢棄改判，為有理由。自
    應由本院予以廢棄改判如主文第2 項所示。
五、本件事證已臻明確，兩造其餘攻擊、防禦方法及舉證，經本
    院審酌後，認對於判決結果不生影響，爰不一一論述，併此
    敘明。
丁、訴訟費用負擔之依據：民事訴訟法第78條。
中　　華　　民　　國　　96　　年　　7 　　月　　12　　日
                  民事第三庭審判長法  官  潘進柳
                                  法  官  張益銘
                                  法  官  林望民
上列正本證明與原本無異。
本判決不得上訴。
中　　華　　民　　國　　96　　年　　7 　　月　　12　　日
                                  書記官  曾建中
